【裁判字號】    92,家抗,349
【裁判日期】    921217
【裁判案由】    指定監護人
【裁判全文】
臺灣高等法院民事裁定      九十二年度家抗字第三四九號
    抗  告  人  甲○○
                （送達代收人  陳德聰律師）
右抗告人因聲請對禁治產人李蕙蘭選任監護人事件，對於中華民國九十二年十一月二
十八日臺灣臺北地方法院九十二年度監字第八五號所為裁定提起抗告，本院裁定如左
：
    主      文
原裁定廢棄，發回臺灣臺北地方法院。
      理    由
一、抗告人於原法院聲請意旨略以：伊為禁治產人李蕙蘭之大姐，與禁治產人李蕙蘭
    同居一處，禁治產人因精神分裂，致不能處理自己事務，經原法院以九十年度禁
    字第五○號裁定宣告禁治產。因禁治產人李蕙蘭未婚，父親李進德已過世，母親
    李陳鈴玉又患有精神分裂症，無法行使監護人之義務，爰依民法第一千一百十一
    條第二項規定聲請法院選任伊為禁治產人之監護人等情。
    原法院以：禁治產人李蕙蘭固無配偶，惟其母李陳鈴玉尚仍健在，抗告人並未舉
    證證明李陳鈴玉已經原法院宣告禁治產之事證，原法院又查無此部分之資料，則
    依民法第一千一百十一條第一項第二款之規定，李陳鈴玉於其仍具行為能力之際
    ，仍為禁治產人李蕙蘭之當然法定監護人。禁治產人李蕙蘭之法定監護人李陳鈴
    玉既未經禁治產人之親屬會議依同法第一千一百零六條第一、二款等原因決議撤
    退，抗告人自不得逕行聲請法院改定伊為監護人，爰駁回抗告人之聲請等語。
二、本件抗告意旨略以：李陳鈴玉雖未經法院宣告禁治產，然其罹患嚴重之精神分裂
    症，自顧不暇，何能對禁治產人李蕙蘭善盡其監護之職責？原法院未經函請臺北
    市立療養院鑑定李陳鈴玉之精神病狀，能否作有利於禁治產人李蕙蘭之監護職責
    ，即認其為當然法定監護人，得行使善盡監護人之職責，顯屬率斷。又李陳鈴玉
    雖未經親屬會議依法決議撤退其法定監護人身份，惟實際上因患有精神分裂症，
    已無法行使監護人義務，依民法第一千一百十一條第二項規定，伊自得聲請法院
    選任伊為禁治產人之監護人云云。
三、按禁治產人應置監護人，監護人為受監護人之利益，應按受監護人之財產狀況，
    養護療治其身体，民法第一千一百一十條、第一千一百十二條第一項定有明文。
    另禁治產人之監護人係依(一)配偶、(二)父母、(三)與禁治產人同居之祖父母、(四)家長
    、(五)後死之父或母以遺囑指定之人等先後順序定之，如不能依前開順序定其監護
    人時，始由法院徵求親屬會議之意見選定之，同法第一千一百一十一條亦有規定
    。再配偶為禁治產人第一順序之監護人，雖為法所明定，但其權利顯與禁治產人
    利害相反時，自應以次順位之監護人為其法定代理人（司法院二十二年院字第九
    六０號解釋參照）。若未能依法定順序定禁治產人之監護人或為禁治產人之最佳
    利益，法院得依禁治產人、檢察官、當地社會福利主管機關或其他利害關係人之
    聲請，就其三親等內旁系血親尊親屬、社會福利主管機關、社會福利機構或其他
    適當之人選定或改定為監護人，並得指定監護之方法；法院為前項選定或改定前
    應命主管機關或其他社會福利機構進行訪視，提出調查報告及建議，聲請人或利
    害關係人亦得提出相關資料或證據供法院斟酌，民法第一千一百十三條第一項準
    用第一千零九十四條第二、三項規定甚明，益徵現行法規係以保障禁治產人之權
    益，故法院遇有此類聲請案件，應盡調查之能事，擇取指定最適當監護人選及監
    護方法，不受聲請意旨之拘束，以達保障禁治產人之目的。
四、經查：
  (一)李蕙蘭（女，五十四年十一月二日生，
    ）長期患有精神分裂症，未婚，前曾於八十九年七月二十二日及同年八月十五日
    發病，經送臺北市立療養院治療，惟並無起色，無能力處理自己事務，業經原法
    院於九十年九月二十六日以九十年度禁字第五０號裁定宣告為禁治產人，此有原
    法院九十年度禁字第五０號民事裁定可稽。
  (二)次查禁治產人李蕙蘭之家人尚有：母李陳鈴玉，大姐（即抗告人）甲○○、二姐
    李蕙珍、妹李蕙江等人，現與母、大姐同住於臺北市○○街二十五巷十三號二樓
    之一，二姐李蕙珍已出嫁，妹李蕙江則每月返還上址居住二、三次等情，有
    謄本在卷足參，並據李蕙江於臺北市政府社會局社工人員訪視時陳述明確（原法
    院卷第四三頁）。是依民法第一千一百一十一條規定，本件禁治產人李蕙蘭之法
    定監護人係母李陳鈴玉，惟其母亦罹患精神分裂症，此有台北市立療養院診斷證
    明書可考（本院卷第八頁），則其母能否適當執行上開監護人之職務？抗告人雖
    聲請法院定其為禁治產人之監護人云云，查禁治產人之父於八十九年七月四日去
    世後，對於禁治產人之精神、生活作息和照顧反應最為清楚，亦據臺北市政府社
    會局監護權調查報告書中載述綦詳（原法院卷第四六頁），惟據抗告人之妹李蕙
    江對社工人員提及：抗告人於二、三年間曾鬧的很兇，伊曾偕同二姐（李蕙珍）
    將抗告人送到市療急診，嗣在市療待了二、三天，最後是被抗告人的友人接出來
    一節（原法院卷第四三頁）；另抗告人之二妹李蕙珍、四妹李蕙江均陳述：抗告
    人前曾將原在父親名下之永和及
    廈門街房子由禁治產人李蕙蘭單獨繼承，嗣廈門街房子始輾轉過戶至禁治產人名
    下等情（原法院卷第四五頁），則抗告人是否亦罹患精神上疾病，其權利有無與
    禁治產人利害相反之情事，均與抗告人是否適宜擔任禁治產人之監護人息息相關
    。另禁治產人之三親等內旁系血親尊親屬，甚或有其他更適當人選，更適宜擔任
    禁治產人之監護人？再臺北市政府社會局已於監護權調查報告「評估與建議」中
    記載：「建議可同時指定二名監護人，一人負責生活照料，一人負責資產財務管
    理，並於選定適當人選時，可以提供財產信託管理，以為維護案主（禁治產人）
    權益」等語（原法院卷第四七頁），是否臺北市政府社會局建議選任二名監護人
    ，益足保障本件禁治產人之最佳權益？均有待詳查審認。原法院未詳予調查勾稽
    ，遽以本件禁治產人有法定監護人為由，逕行駁回抗告人之聲請，殊有未洽。抗
    告意旨指摘原裁定不當，求予廢棄，為有理由。為保障禁治產人之權益及受指定
    監護人之審級利益，本件因認有發回原法院詳予調查、更為妥適處理之必要。
五、據上論結：本件抗告為有理由，裁定如主文。
中      華      民      國    九十二    年    十二    月      十七      日
                                    民事第四庭
                                        審判長法  官  楊  豐  卿
                                              法  官  張      蘭
                                              法  官  林  金  吾
本裁定非以適用法規顯有錯誤為理由，不得再抗告。
如不服本裁定，應於收受送達後十日內向本院提出再抗告狀，並應繳納再抗告費新臺
幣四十五元及委任律師為代理人，惟再抗告須經本院之許可。
中      華      民      國    九十二    年    十二    月      十七      日
                                              書記官  張  淑  芳


司法院資訊處製作；財團法人民間司法改革基金會備份。
